【裁判字號】    96,訴,1648
【裁判日期】    970815
【裁判案由】    偽造文書
【裁判全文】
臺灣桃園地方法院刑事判決              96年度訴字第1648號
公  訴  人  臺灣桃園地方法院檢察署檢察官
被      告  丙○○
選任辯護人  許修齊律師
上列被告因偽造文書案件，經檢察官提起公訴（95年度偵字第20
659 號），被告於準備程序進行中，就被訴事實為有罪之陳述，
經本院合議庭告知其簡式審判程序之旨，聽取當事人意見後，裁
定由受命法官獨任依簡式審判程序審理，茲判決如下：
    主  文
丙○○行使偽造私文書，足以生損害於他人，處有期徒刑月，
如易科罰金，以銀元佰元折算壹日，減為有期徒刑壹月又拾伍
日，如易科罰金，以銀元佰元折算壹日。緩刑貳年，並應於緩
刑期間內按月給付甲○○新臺幣壹萬陸仟元。未扣案如附表二編
號二之偽造「周芙蓉」、「林玲」之簽名及印文各壹枚，均沒
收。
    事  實
一、丙○○係設立在桃園縣中壢市○○路○段488 巷37號之「國
    禎企業有限公司」（下稱國禎公司）之負責人，國禎公司自
    民國89起至92年間，前後向第一商業銀行內壢分行為短期及
    中期借款如附表一編號一至五、七所示（即Ａ、Ｂ、Ｃ、Ｄ
    、Ｅ、Ｆ件借款，各該筆借款，先後因到期續轉、展期、清
    償、合併、調整為Ｇ、Ｈ、Ｉ、Ｊ件借款，詳見附表一、二
    所示），並於90年5 月18日，由丙○○與其配偶甲○○（原
    名周芙蓉）及子女乙○○、戊○○（原名林玲）、丁○○
    （原名林冠維）與第一商業銀行簽訂本金1,500 萬元限額之
    「保證書」，同時另分別簽立「約定書」與該行（下稱本案
    最高限額保證書、授信約定書，參見附表三），擔保國禎公
    司現在（含過去負擔尚未清償）及將來所負之一切債務，並
    約定其等保證之國禎公司債務，如該公司未依約履行時，第
    一商業銀行內壢分行基於該公司之申請，認有允許該公司延
    期清償或分期清償之需要時，得以書面通知各該人，各該人
    於第一商業銀行書面通知到達或視為到達時，仍續負全部債
    務之保證責任（參見附表三編號二之第13條約定）。
二、嗣於93年12間，丙○○與甲○○因感情生變分居，而附表一
    編號十即附表二所示之Ｊ件借款亦將於94年12月3 日屆期，
    丙○○為能使Ｊ件借款得以展期清償，竟基於偽簽、偽造甲○○、戊○○簽名及印文於Ｊ件借款之展期申請書以持向第
    一商業銀行內壢分行表示該二人已知悉國禎公司就該件借款
    申請展期並願負連代保證人之行使偽造私文書犯意，未經甲○○、戊○○之同意，即就Ｊ件借款之「借款展期約定書」
    之「連保證人」欄，偽造「周芙蓉」、「林玲」之簽名，
    並持該二人前簽立本案最高限額保證書及授信約定書後交付
    丙○○保管但未同意使用於Ｊ件借款之「借款展期約定書」
    之印章，在上開該簽名處偽造二人之印文，持向第一商業銀
    行內壢分行申辦展期，而第一商業銀行內壢分行行員黃賴銘
    （經檢察官另為不起訴之處分）即依該行如附表二備註欄(四)
    所示之第一商業銀行總行企業金融部2002年5 月22日（91）
    一企劃字第04540 號函之行規，以該二人前曾簽立保證書及
    授信約定書，而僅以核章方式就被告丙○○提出之展期約定
    書辦理對保，未再向甲○○、戊○○確認，即呈交該行主管
    審核，而該行亦未依附表三編號二之授信約定書第十三條之
    約定，以書面通知各該立授信約定書人，即同意Ｊ件借款之
    展期申請，丙○○即以上開方式，行使上開偽造甲○○、戊○○之簽名及印文之展期約定書，足以生損害於第一商業銀
    行、甲○○、林玲本人。
三、案經甲○○告訴臺灣桃園地方法院檢察署檢察官偵查起訴。
    理  由
一、本案被告丙○○所犯係死刑、無期徒刑或最輕本刑為三年以
    上有期徒刑以外之罪，於本院準備程序進行中，被告先就被
    訴事實為有罪之陳述，經本院告知簡式審判程序之旨，並聽
    取公訴人、辯護人、被告之意見後，由本院合議庭依刑事訴
    訟法第273 條之1 第1 項規定，裁定由受命法官獨任進行簡
    式審判程序。
二、上開犯罪事實，業據被告於本院審理中坦承不諱，核與證人
    即告訴人甲○○、證人戊○○、第一商業銀行內壢分行行員
    黃賴銘於偵訊中證述情節相符，並有附表一、二、三所示之
    Ｊ件借款之借據、借款展期約定書、本案最高限額保證書在
    卷可稽，堪認被告確係未經甲○○、戊○○同意，而偽造該
    二人之簽名及印文在Ｊ件借款之「借款展期約定書」上，應
    堪認定，經查：
  (一)按以民法第755 條固規定就定有期限之債務為保證者，如債
    權人允許主債務人延期清償時，保證人除對於其延期已為同
    意外，不負保證責任。然未定期間之最高限額保證契約，在
    保證人依民法第754 條規定終止或有其他消滅原因以前，所
    生約定範圍內之債務，不逾最高限額者，均為保證契約效力
    所及。故在該保證契約有效期間內，所發生約定範圍內之債
    務，如債權人允許主債務人延期清償，而所延展之清償期仍
    在保證契約有效期間內者，保證人自不得援引首開法條主張
    不負保證責任（91年台上字第1585、1912號判決要旨參照）
    。是本案丙○○、周芙蓉、乙○○、林玲、林冠維就國禎
    公司之債務既均已簽訂本案最高限額保證書，並又再書立授
    信約定書予第一商業銀行，是依本案最高限額保證書及授信
    約定書之法律關係，第一商業銀行如允許就Ｊ件借款為展期
    ，並履行本案授信約定書第13條約定之要件，即難謂各該授
    信約定書人對該展期之Ｊ件借款不負保證債務之責任（至於
    ，授信約定書上開條款是否違背民法第739 條之1 、755 條
    ，民法施行法第33條之規定，係屬另一民事法律關係問題）
    。然查，本案甲○○、戊○○所開立予第一商業銀行之授信
    約定書，既於該約定書第13條約定有應以書面通知各該立約
    定書人同意展期清償之約定（參見附表三編號二），自應認
    第一商業銀行如欲依本案最高限額保證書及授信約定書之法
    律關係，使各該最高限額保證人即立授信約定書人就該行同
    意展期清償之Ｊ件借款債務同負保證人責任，自應履行該書
    面通知之要件。是本案第一商業銀行內壢分行僅依附表二備
    註欄(四)之行規，以核章方式辦理展期，並未依授信約定書之
    以書面通知方式告知各該立約定書人，而甲○○、戊○○之
    簽名、印文均係遭被告所偽造，自難認該二人知悉第一商業
    銀行內壢分行同意Ｊ件借款展期清償，是本案第一商業銀行
    既未踐行上開書面通知之要件，則於該行就被告丙○○於94
    年12月30日提出之Ｊ件借款之「借款展期約定書」同意展期
    借款之該當時，尚難認該行得依本案最高限額保證書及授信
    約定書之法律關係，對甲○○、戊○○二人主張該筆延期清
    償債務係屬最高限額連帶保證之債務（至於，第一商業銀行
    可否以甲○○其後有拿更名後之印鑑為蓋章、或該二人已經
    知悉該行同意展期清償，而主張該展期債務仍屬保證債務，
    係另一民事法律問題）。
  (二)復查，本案Ｊ件借款之「借款展期約定書」，其上另有「連
    帶保證人」欄供願就該筆展期清償債務負保證人責任之人簽
    名擔任保證人，是就該筆展期清償債務負保證人責任之人本
    與丙○○、周芙蓉、乙○○、林玲、林冠維就國禎公司債
    務所負之最高限額保證責任，可認屬不同之民事法律關係，
    而該筆展期清償債務，如依本案最高限額保證書及授信約定
    書可認屬該最高限額保證法律關係所保證之債務，則各該最
    高限額保證之保證人於本案Ｊ件借款之「借款展期約定書」
    上「連帶保證人」欄內簽名，於解釋上可認係屬同一最高限
    額保證之保證債務；惟該筆展期清償債務，如無從認屬該最
    高限額保證法律關係所保證之債務，則各該最高限額保證之
    保證人於本案Ｊ件借款之「借款展期約定書」上「連帶保證
    人」欄內簽名，自應認係各該最高限額保證人於原最高限額
    保證之法律關係外，就該筆展期清償債務所為之保證債務。
    是依上開說明，本案第一商業銀行內壢分行於同意Ｊ件借款
    之「借款展期約定書」當時，既難認該筆展期清償債務係屬
    甲○○、戊○○依最高限額保證法律關係所應負擔之債務，
    則以該二人名義於「借款展期約定書」之「連帶保證人」欄
    內簽署，自應屬最高限額保證債務外之另一保證法律關係。
  (三)從而，本案Ｊ件借款因「借款展期約定書」展期所生之展期
    債務，於簽訂該「借款展期約定書」時，既難認屬甲○○、
    戊○○依最高限額保證法律關係所應負擔之債務，則被告未
    經甲○○、戊○○同意，在該「借款展期約定書」之「連帶
    保證人」欄內，偽造甲○○、戊○○簽名及印文，於該當時
    自生損害於該二人，應堪認定（至於，該二人其後依二人與
    第一商業銀行簽立之本案最高限額保證書及授信約定書之法
    律關係，應否就該筆債務負連帶保證責任，係為另一民事法
    律關係問題）。
  (四)綜上所述，本案事證明確，被告犯行洵堪認定，應予依法論
    罪科刑。
三、按「行為後法律有變更者，適用行為時之法律。但行為後法
    律有利於行為人者，適用最有利於行為人法律。」、「本法
    總則於其他法律有刑罰或保安處分之規定者，亦適用之。但
    其他法律有特別規定者，不在此限。」，94年2 月2 日修正
    公布並於95年7 月1 日施行之刑法第2 條第1 項定有明文（
    下稱修正後刑法；修正前刑法下稱修正前刑法），查被告為
    上開犯行後，修正後刑法已經施行，依上開規定，本案自應
    為新舊刑法之比較適用。茲依修正後刑法第2 條第1 項、第
    11條規定，並參酌最高法院九十五年度第八次、第二十一次
    刑事庭會議決議之新舊刑法適用原則，就上開各項足以影響
    本案行為可罰性範圍及其法律效果之相關新舊法律修正，比
    較本案新舊法律適用如下：
  (一)就想像競合犯部分，修正後刑法第55條雖修正為「一行為而
    觸犯數罪名者，從一重處斷。但不得科以較輕罪名所定最輕
    本刑以下之刑。」，其中但書部分雖為修正前刑法第55條所
    無，然因此部分規定僅係科刑之限制，為法理之明文化，非
    屬法律之變更（最高法院前揭決議第五點第(二)小點參照）。
  (二)修正前刑法之易科罰金折算標準，依修正前刑法第41條第1
    項前段、95年5 月17日刪除並自同年7 月1 日施行之罰金罰
    緩提高標準條例第2 條（下稱刪除前罰金罰緩提高標準條例
    ）、現行法規所定貨幣單位折算新臺幣條例第2 條等規定為
    折算後，係以新臺幣300 元以上900 元以下折算一日；而修
    正後刑法之易科罰金折算標準，依修正後刑法第41條第1 項
    前段規定，係得以新臺幣1,000 元、2,000 元或3,000 元折
    算一日。是就易科罰金之折算標準部分，係以行為時法即修
    正前刑法有利於被告。
  (三)綜上，本案經全部罪刑為比較結果，除新舊法處罰之輕重相
    同，無比較適用問題，而應依一般法律適用原則，適用裁判
    時法之事項外，以修正前刑法最有利於被告，是本件應適用
    修正前刑法規定，對被告論罪科刑。
四、核被告丙○○所為係犯修正後刑法第216 條、第210 條之行
    使偽造私文書罪。被告以盜用甲○○、林玲二人印章偽造
    二人印文，並偽簽二人簽名，均為其偽造私文書行為所吸收
    ，不另論罪；又其偽造私文書之低度行為，復為其行使之高
    度行為吸收，亦不另論罪。按文書乃記載人類意思表示之方
    法，其存在之形式，可具有多樣性，同一份文件未必僅存在
    一種文書，即將不同之文書，記載於同一份文件之內，亦無
    不可。是同時冒用多人之名義，偽造可各自獨立之多種文書
    於同一份文件之內，嗣持以行使者，因其同時侵害數個法益
    ，係一行為同時觸犯數個行使偽造文書之罪名，自應依想像
    競合犯之例從一重處斷（最高法院95年台上第5961號判決要
    旨參照）。本案被告冒用甲○○、戊○○名義，偽造可各自
    獨立之連帶保證契約於同一借款展期約定書內，並持以行使
    ，依上開說明，係一行為同時觸犯數個行使偽造私文書罪名
    ，應屬想像競合犯。檢察官起訴書以被告共偽造有甲○○、
    戊○○之簽名及印文，認屬連續犯，容有誤解。爰審酌被告
    係為能使Ｊ件借款能符合第一商業銀行行員告知之該行同意
    展期清償要件，而偽造甲○○、戊○○簽名及印文於該件「
    借款展期約定書」之「連帶保證人」欄內，然第一商業銀行
    如於該行作業上依本案最高限額保證書及授信約定書約定之
    程序，則Ｊ件借款之展期債務本屬甲○○、戊○○依最高限
    額保證責任所應保證之債務，毋庸更再「借款展期約定書」
    之「連帶保證人」欄為簽署，又本案實係因被告與告訴人甲○○感情不睦所生，而被告於審理中表示悔悟，並已儘可能
    請求第一商業銀行能除去甲○○之保證人責任（惟該行不同
    意），且又同意按月給付相當金額予告訴人甲○○，茲斟酌
    被告其犯案之手段、所得利益、及所生危害等一切情狀，量
    處如主文所示之刑，併諭知易科罰金之折算標準，以示懲儆
    ；又被告本案之犯罪時間係在96年4 月24日以前，所犯罪名
    與宣告刑，均合於所犯罪名合於中華民國九十六年罪犯減刑
    條例之減刑條件，且無同條例規定不得減刑事由，依同條例
    第7 條、第2 條第1 項第3 款規定，應減其刑二分之一，爰
    依上開規定，於主文減其宣告刑，並依同條例第9 條規定，
    諭知易科罰金之折算標準。末查，被告前未曾受有期徒刑以
    上刑之宣告，有臺灣高等法院被告全國前案紀錄表在卷可按
    ，其因思慮不周，致犯本罪，信其經此追訴審判後，當知警
    惕而無再犯之虞，本院綜合上開各情，認對其宣告之刑以暫
    不執行為適當，爰依刑法第74條第1 項第1 款規定，宣告緩
    刑如主文，並依同條第2 項第3 款規定，依告訴人甲○○同
    意之金額，命被告於緩刑期間內按月給付甲○○分居生活費
    用如主文，以為被告賠償甲○○之金額。另未扣案如附表二
    編號二之偽造「周芙蓉」、「林玲」之簽名及印文各一枚
    ，均屬偽造之印文，應依刑法第219 條規定，不問屬於犯人
    與否，均沒收之。
五、不另為無罪之諭知部分：檢察官起訴書認被告另在Ｊ件借款
    之「借款展期約定書」之「連帶保證人」欄內，偽造丁○○
    之「林冠維」之簽名及印文並持以行使，而認被告就此部分
    亦涉犯有行使偽造私文書之罪嫌。惟查，丁○○先於偵訊中
    陳稱其未同意，復改稱確係其自己所簽（詳見附表二備註欄
    (二)、3.所示），而其先94年10月21日另簽立最高限額1,500
    萬元之保證書、再於同年月25日出名為國禎公司於該日向第
    一商業銀行借款425 萬元借款之保證人，是依上開事證，尚
    難認被告有檢察官所指之行使偽造私文書犯行，原應為無罪
    之諭知，惟公訴意旨認此部分與前開有罪部分有實質上一罪
    之關係，爰不另為無罪之諭知，附此敘明。
據上論斷，應依刑事訴訟法第273 條之1 第1 項、第299 條第1
項前段、修正後刑法第216 條、210 條、第55條、第74條第1 項
第1 款、第2 項第3 款、第219 條，修正前刑法第41條第1 項前
段，中華民國九十六年罪犯減刑條例第7 條、第2 條第1 項第3
款、第9 條，判決如主文。
本案經檢察官何治蕙到庭執行職務。
中    華    民    國    97    年    8     月    15    日
                  刑事刑十庭  法  官  陳世旻
┌─────────────────────────────────────────────────────┐
│附表一：國禎公司與第一商業銀行內壢分行自89年至92年借款往來明細                                            │
├──┬──┬──┬─────────┬───────────┬───────────┬──────────┤
│編號│銀行│性質│借款期間／借款金額│到期續轉／清償／展期  │借款合併／調整        │保證契約／授信約定書│
│    │代稱│    │（年月日／新臺幣）│                      │                      │                    │
├──┼──┼──┼─────────┼───────────┼───────────┼──────────┤
│一  │Ａ件│新借│89.07.29-90.07.29 │90.07.31續轉一年至    │91.07.25將ＡＢ合併為Ｇ│（本院卷P.57-65）   │
│    │    │短期│借款1,500,000元   │91.07.29（之後合併）  │合計借款2,400,000元   │78.01.14，丙○○、周│
│    │    │    │                  │                      │                      │芙蓉、林新丁、林素卿│
│    │    │    │                  │                      │                      │、林國忠，簽立最高限│
│    │    │    │                  │                      │                      │額500 萬元保證書（含│
│    │    │    │                  │                      │                      │各保證人出具之「授信│
│    │    │    │                  │                      │                      │約定書」）          │
├──┼──┼──┼─────────┼───────────┼───────────┼──────────┤
│二  │Ｂ件│新借│89.08.07-90.08.07 │90.08.07續轉一年至    │同上（與Ａ合併為Ｇ）  │同上                │
│    │    │短期│借款900,000元     │91.08.07（之後合併）  │                      │                    │
├──┼──┼──┼─────────┼───────────┼───────────┼──────────┤
│三  │Ｃ件│新借│89.11.07-90.11.07 │90.11.07續轉一年至    │92/09/19將ＣＧ合併為Ｈ│同上                │
│    │    │短期│借款1,900,000元   │91.11.07              │合計借款4,300,000元   │                    │
│    │    │    │                  │91.09.19續轉半年至    │                      │                    │
│    │    │    │                  │92.03.19              │                      │                    │
├──┼──┼──┼─────────┼───────────┼───────────┼──────────┤
│四  │Ｄ件│新借│90.05.23-93.05.23 │(一)至92.12.03已償還剩餘│                      │90.05.18，丙○○、周│
│    │    │中期│借款2,300,000元   │  款500,000元         │                      │芙蓉、乙○○、林玲│
│    │    │    │中期放款每月攤還  │(二)於93.05.23全部清償完│                      │、林冠維，簽立最高限│
│    │    │    │                  │  畢。                │                      │額1,500萬元保證書（ │
│    │    │    │                  │                      │                      │含各保證人出具之「授│
│    │    │    │                  │                      │                      │信約定書」）（本院卷│
│    │    │    │                  │                      │                      │P.67-69 、7 1-74）  │
├──┼──┼──┼─────────┼───────────┼───────────┼──────────┤
│五  │Ｅ件│新借│90.10.05-91.10.05 │函復未敘明，應已還清  │同左                  │同上                │
│    │    │短期│借款1,500,000元   │                      │                      │                    │
├──┼──┼──┼─────────┼───────────┼───────────┼──────────┤
│六  │Ｇ件│ＡＢ│91.07.25合併ＡＢ  │同右                  │同編號三（與Ｃ合併為Ｈ│                    │
│    │    │合併│借款2,400,000     │                      │）                    │                    │
├──┼──┼──┼─────────┼───────────┼───────────┼──────────┤
│七  │Ｆ件│新借│92.08.26-93.08.26 │同右                  │92.12.03國禎因公司擔保│同編號四            │
│    │    │短期│借款500,000 元    │                      │品有二處（見備註欄），│                    │
│    │    │    │                  │                      │因貸放限額因素，將ＤＦ│                    │
│    │    │    │                  │                      │Ｈ調整為ＩＪ二件      │                    │
├──┼──┼──┼─────────┼───────────┼───────────┼──────────┤
│八  │Ｈ件│ＣＧ│92.09.19合併ＣＧ  │同右                  │同上                  │同上                │
│    │    │合併│借款4,300,000     │                      │                      │                    │
├──┼──┼──┼─────────┼───────────┼───────────┼──────────┤
│九  │Ｉ件│ＦＨ│92.12.03-93.12.03 │到期清償完畢          │同左                  │同上                │
│    │    │調整│借款1,600,000 元  │                      │                      │                    │
├──┼──┼──┼─────────┼───────────┼───────────┼──────────┤
│十  │Ｊ件│ＦＨ│92.12.03-93.12.03 │(一)93.12.03 續轉一年至 │同左                  │(一)借據上之「連帶保證│
│    │    │調整│借款3,200,000 元  │  94.12.03。          │                      │  人」欄載明丙○○、│
│    │    │    │                  │(二)94.12.03到期後無法續│                      │  周芙蓉。          │
│    │    │    │                  │  轉而簽立本件「借款展│                      │(二)上開最高限額保證契│
│    │    │    │                  │  期約定書」。        │                      │  約、最高限額抵押權│
├──┼──┴──┴─────────┴───────────┴───────────┴──────────┤
│備註│(一)依第一商業銀行內壢分行96年12月5 日一內壢字第357 號函、96年12月26日一內壢字第378 號函檢附資料製作，│
│    │  前二函並函復以：                                                                                  │
│    │  1.Ｊ件為國禎公司以新借沖銷尚未清償之舊債務。                                                      │
│    │  2.有關到期之借款契約到期後已收回銷毀，現僅有Ｊ件之借款契約。                                      │
│    │(二)第一商業銀行對國禎公司債務之最高限額抵押權                                                        │
│    │  1.抵押人丙○○、國禎公司部分（本院卷P.76-81）                                                     │
│    │    丙○○、國禎公司於77年12月間，分別就：(1)丙○○名下坐落在中壢市○○段812-9 地號土地、(2)國禎公司名│
│    │    下坐落在上開土地上建號中壢市○○段439號建物（門牌號碼興仁路二段488巷10號），對國禎公司債務，設定│
│    │    本金最高限額5,100,000元、存續期間77.12.12-107.12.12之最高限額抵押權予第一商業銀行。             │
│    │  2.抵押人周芙蓉部分（本院卷P.82-88）                                                               │
│    │    周芙蓉於78年01月間，分別就名下：(1)坐落在中壢市○○段812-1 地號土地、(2)坐落在上開土地上建號中壢市○○    ○    ○○段508 號建物（門牌號碼興仁路二段488 巷37號），對國禎公司債務，設定本金最高限額3,840,000 元、│
│    │    存續期間78.01.27-108.01.27之最高限額抵押權予第一商業銀行。                                      │
└──┴──────────────────────────────────────────────────┘
┌─────────────────────────────────────────────────────┐
│附表二：Ｊ件之「借據」、「借款展期約定書」上記載之借款人、連帶保證人暨約定內容                            │
├──┬─────┬────┬───────────────────────────────┬───────┤
│編號│契約文件  │借款人  │連帶保證人「簽名」、「印文」式樣                              │附註          │
├──┼─────┼────┼───────────────────────────────┼───────┤
│ 一 │借據      │國禎公司│(一)「丙○○」簽名／「丙○○」印文（與保證書同）                │              │
│    │          │        │(二)「周芙蓉」簽名／「周芙蓉」印文（與保證書同）                │              │
├──┼─────┼────┼───────────────────────────────┼───────┤
│ 二 │展期約定書│國禎公司│(一)「丙○○」簽名／「丙○○」印文（與保證書同）                │「本人親簽」、│
│    │          │        │(二)「周芙蓉」簽名／「周芙蓉」印文（與保證書同）／「甲○○」印文│「核章」欄：  │
│    │          │        │(三)「林玲」簽名／「林玲」印文（與保證書同）                │「黃銘漢」印文│
│    │          │        │(四)「林冠維」簽名／「林冠維」印文（與保證書同）                │              │
│    │          │        │(五)「乙○○」簽名／「乙○○」印文（與保證書同）                │              │
├──┼─────┴────┴───────────────────────────────┴───────┤
│備註│(一)編號一「借據」上之「周芙蓉」簽名、印文，依95年8 月1 日檢察事務官詢問筆錄，甲○○坦承該簽名、印文係│
│    │  經其授權由丙○○代簽、代蓋（95年度交查字第552號卷，P.93）                                         │
│    │(二)編號二「展期約定書」上之除被告丙○○外，各保證人簽名、印文之簽署情形                              │
│    │  1.甲○○（周芙蓉）部分：                                                                          │
│    │    (1)「周芙蓉」簽名與印文部分：                                                                    │
│    │      於檢察事務官詢問、檢察官偵訊時，均否認有授權被告丙○○代簽名或蓋章。                          │
│    │    (2)「甲○○」印文部分                                                                            │
│    │      依證人黃賴明於95年7 月25日偵訊陳述係「94年12月30日簽完展期契約之後，詳細時間我忘了，甲○○本人│
│    │      到銀行拿她的印章給我，讓我在展期契約上蓋她『甲○○』的章，因甲○○改名，需印鑑卡、印章，後來周│
│    │      姵絨就跑掉了，我無法與甲○○連絡。本件展期不是新貸，且保證書是甲○○本人所簽名。」            │
│    │  2.戊○○（林玲）部分：                                                                          │
│    │    於96年3 月7 日檢察官偵訊筆錄陳稱不知悉有Ｊ件借款之展期約定書之事，亦未同意被告丙○○代其簽名或用│
│    │    印。                                                                                            │
│    │  3.丁○○（林冠維）部分：                                                                          │
│    │    丁○○雖前於95年7 月18日檢察事務官詢問筆錄、96年3 月7 日及96年4 月12日檢察官偵訊筆錄陳稱（95年度│
│    │    交查字第552 號，P78-79、95年度偵字第20659 號，P.16）陳稱該簽名並非其所簽，惟於96年4 月12日偵訊末│
│    │    向檢察官坦承Ｊ件借款係一年一期，到期後要再展期，每年都要簽展期約定書後，改稱確認該簽名係其所簽。│
│    │  4.乙○○部分：                                                                                    │
│    │    於96年3 月22日偵訊筆陳稱被告丙○○有告知其Ｊ件借款須簽立展期約定書，伊因沒空回家，故同意由被告林│
│    │    添茂代為簽名用印。                                                                              │
│    │(三)編號二之展期約定書，係由第一銀行行員黃賴銘，以甲○○（周芙蓉）、戊○○（林玲）前已簽立有本案最高│
│    │  限額保證書及授信約定書，即依下列(四)所示之該行行規，僅以核章方式就被告丙○○提出之展期約定書辦理對保│
│    │  ，未向各連帶保證人確認，即呈交該行主管審核，而由該行同意展期；而該行亦未依附表三編號二授信約定書第│
│    │  十三條約定，以書面通知各該立授信約定書人。                                                        │
│    │(四)第一商業銀行總行企業金融部函2002年5月22日（91）一企劃字第04540號                                  │
│    │  主旨：重申對未簽立保證書之連帶保證人，除應由該保證人逐筆於借據、契約書等債權憑債加蓋原留授信印鑑外│
│    │        應另由該保證人於其上親自簽名，授信人員並應切實辦理核對印鑑及保證手續，以維債權，請查照。    │
│    │  說明：                                                                                            │
│    │    一、為杜絕借款人盜蓋保證人印鑑以取得貸款所衍生之爭議，及便於本行主張保證人對授信戶有保證之意，本│
│    │        行以89.12.26（八九）一總審劃字第12581 號函請營業單位對主旨所述授信案件，應切實參照提示方式辦│
│    │        理，邇來發現仍有部分營業單位未落實執行，為維護本行債權，特重申如主旨。                      │
│    │    二、另依本行89.07.10（八九）一總審劃／債劃字第06768 號函示，辦理授信案件之展期或分期清償時，應徵│
│    │        取體保證人（含保證書及借據等債權憑證上之保證人）於展期契據或擬可分期清償之申請書（計畫書）上│
│    │        簽章規定，如保證人已簽立保證書者可採核章或親簽加核章方式辦理，如保證人未簽立保證書者則須比照│
│    │        主旨處方式辦理（即親簽加核章），並請自行刊刻「核對本人親簽」之框章，加蓋於相關展期契據或擬分│
│    │        期清償之請書（計畫書）保證人親簽旁僅接觸，俾供對保之行員蓋章並加蓋日期戳。                  │
└──┴──────────────────────────────────────────────────┘
┌─────────────────────────────────────────────────────┐
│附表三：本案「最高限額保證書」暨「授信約定書」內容                                                        │
├──┬───────┬────────────┬─────────────────────────────┤
│編號│契約文件      │當事人                  │相關關約定條款                                            │
├──┼───────┼────────────┼─────────────────────────────┤
│ 一 │最高限額保證書│(一)保證人：              │連帶保證人丙○○、周芙蓉、乙○○、林玲、林冠維（以下簡稱│
│    │（本院卷P.67-6│  丙○○、              │保證人，包括保證人之繼承人）今向第一商業銀行股份有限公司（│
│    │9 、71-74）   │  周芙蓉（甲○○）、    │即第一商業銀行，包括總行及所屬各分支機構，以下簡稱貴行）保│
│    │              │  乙○○、              │證國禎企業有限公司（以下簡稱債務人）對貴行所負之一切債務，│
│    │              │  林玲（戊○○）、    │以本金新臺幣壹仟伍佰萬元整為限額，願與債務人連帶負全部之責│
│    │              │  林冠維（丁○○）      │任，並由每一保證人負單獨清償全部之責，各保證人並願遵守左列│
│    │              │(二)債權人：第一商業銀行  │條款：                                                    │
│    │              │(三)主債務人：國禎公司    │第一條：本保證書所稱一切債務，係指債務人於現在（含過去所負│
│    │              │(四)最高限額：1,500萬元   │        及現在尚未清償）及將來對貴行所負之借款、票據、墊款│
│    │              │(五)立約日期：90.05.18    │        、保證、損害賠償及其他債務。                      │
│    │              │                        │（第二條以下略）                                          │
├──┼───────┼────────────┼─────────────────────────────┤
│ 二 │授信約定書    │(一)立約定書人：          │立約定書人（以下簡稱立約人）與第一商業銀行股份有限公司（即│
│    │（本院卷P.67-6│  丙○○、              │第一商業銀行，包括總行及所屬各分支機構，以下簡稱貴行）約定│
│    │9 、71-74）   │  周芙蓉（甲○○）、    │，立約人對貴行所負之一切債務，願遵守左列各條款：          │
│    │              │  乙○○、              │第一條：本保證書所稱一切債務，係指債務人於現在（含過去所負│
│    │              │  林玲（戊○○）、    │        及現在尚未清償）及將來對貴行所負之借款、票據、墊款│
│    │              │  林冠維（丁○○）      │        、保證、損害賠償及其他債務。                      │
│    │              │(二)除林冠維之約定書係於90│（第二條以下略）                                          │
│    │              │  .5.21 簽立外，其餘約定│第十三條：（本約定僅適用於非屬消費者貸款之保證，由立約人於│
│    │              │  書均在同年月18日簽立。│        第十六條空格處選填並於條文文末簽名或蓋章後生效）立│
│    │              │                        │        約人所保證之債務，如主債務人未依約履行時，貴行基於│
│    │              │                        │        主債務人之申請，認為有允主債務人延期清償或分期清償│
│    │              │                        │        之需要時，得以書面通知立約人，立約人同意於貴行書面│
│    │              │                        │        通知到達或視為到達時，仍續負全部債務之保證責任。  │
│    │              │                        │第十六條：立約人對本約定書第五條第(六)(七)(八)(九)／第六條第(五)(六)(七)│
│    │              │                        │        (八)(九)(十)／第十三條業已充分瞭解並同意其內容且願遵守該│
│    │              │                        │        約定。                                            │
├──┼───────┴────────────┴─────────────────────────────┤
│備註│                                                                                                    │
└──┴──────────────────────────────────────────────────┘
以上正本證明與原本無異
如不服本判決書應於送達後10日內向本院提出上訴狀
                              書記官  劉玉梅
中    華    民    國    97    年    8     月    15    日
附錄：論罪科刑法條
中華民國刑法
第210條
偽造、變造私文書，足以生損害於公眾或他人者，處五年以下有
期徒刑。
中華民國刑法第216條
行使第二百十條至第二百十五條之文書者，依偽造、變造文書或
登載不實事項或使登載不實事項之規定處斷。


司法院資訊處製作；財團法人民間司法改革基金會備份。
